【裁判字號】    88,重上,218
【裁判日期】    890321
【裁判案由】    返還消費借貸款
【裁判全文】
臺灣高等法院民事判決  八十八年度重上字第二一八號
      上  訴  人    拓興營造有限公司
      訴訟代理人    潘正芬律師
      複 代 理人    陳丁章律師
                    章修璇律師
      被上訴人      昭林營造股份有限公司  設台北市○○○路○段九一號十四樓
                              .
      法定代理人    林修峰    .
      訴訟代理人    張世興律師
右當事人間請求返還消費借貸款事件，上訴人對於中華民國八十八年一月二十九日臺
灣板橋地方法院八十七年度訴字第六九七號第一審判決提起上訴，本院判決如左：
    主    文
上訴駁回。
第二審訴訟費用由上訴人負擔。
    事實及理由
一、按法院因不甚礙被告之防禦及訴訟之終結，而許訴之變更或追加，或以訴為非變
    更，或無追加之裁判，不得聲明不服，民事訴訟法第二百五十八條定有明文。又
    依民事訴訟法第四百六十條準用第二百五十八條關於「法院以訴為非變更或無追
    加之裁判，不得聲明不服」之規定，上訴人要無聲明不服之餘地 (最高法院四十
    六年臺上字第五四八號判例意旨參照) 。本件被上訴人於原審起訴請求確認上訴
    人就原審法院八十七年度民執天字第一三四四號強制執行事件所分配金額新台幣
    (下同)二百九十四萬七千三百九十八元對訴外人興松有限公司 (以下簡稱興松公
    司) 之本票債權不存在，嗣後更正為請求確認上訴人所持有發票人為訴外人興松
    公司，發票日為民國  (下同)八十三年十一月十五日，票面金額為一千六百五十
    三萬一千二百元，票號碼為0000000號之本票債權超過已清償 (即三百七
    十七萬五千零八十四元) 部分不存在，並追加提起分配表異議之訴，求為判決原
    審法院八十七年度民執天字第一三四四號清償債務強制執行事件分配表所列分配
    予上訴人之金額二百九十四萬七千三百九十八元應予剔除，原審認不甚礙上訴人
    之防禦及訴訟之終結，爰依民事訴訟法第二百五十五條第一項後段准許之，並無
    不合，上訴人以「確認本票債權不存在」、「確認本票債權原因關係不存在」二
    者屬不同法律關係，指摘原審許訴之變更、追加或以訴為非變更、非追加之裁判
    為不當，揆諸首揭法條規定暨判例意旨，上訴人之指摘，顯無理由。又上訴人未
    於言詞辯論期日到場，核無民事訴訟法第三百八十六條所列各款情形，依被上訴
    人之聲請，由其一造辯論而為判決，合先明。
二、本件被上訴人起訴主張：上訴人雖持有發票人為訴外人興松公司，發票日為八十
    三年十一月十五日，票面金額為一千六百五十三萬一千二百元 (已另案受償三百
    七十七萬五千零八十四元) ，本票號碼為0000000號之本票，然該本票之
    原因關係不存在，且系爭本票極有可能係上訴人與債務人興松公司間勾串虛偽成
    立本票債權，自不得持以參與分配，為此請求  (一)確認上訴人所持有發票人為
    訴外人興松公司，發票日為八十三年十一月十五日，票面金額為一千六百五十三
    萬一千二百元，票號碼為0000000號之本票債權，超過三百七十七萬五千
    零八十四元部分不存在  (二)原審法院八十七年度民執天字第一三四四號清償債
    務強制執行事件分配表所列分配予上訴人之金額二百九十四萬七千三百九十八元
    應予剔除。原審為被上訴人勝訴之判決，核無違誤，上訴人之上訴為無理由，應
    駁回之。
三、上訴人則以：上訴人興松公司於八十三年及八十四年間即享有票據債權，此有興
    松司以上訴人公司為受款人而開立發票日分別為八十三年十一月十五日金額為一
    千六百五十三萬一千二百元、同年十二月十日金額一千九百九十三萬六千八百七
    十五元、八十四年一月十日金額八八百九十二萬五千元、同年二月二十五日金額
    七百八十七萬五千元、同年三月十日金額七百九十八萬元、及同年三月二十五日
    金額六百三十萬元之本票六紙交付上訴人公司可稽，且該等本票已於八十四年間
    聲請執行名義，本件上訴人參與分配則發生於八十七年，可見上訴人對於興松公
    司確有票據權利存在，被上訴人若認為上訴人與興松公司間之票據行為係通謀而
    為之虛偽行為，自應由被上訴人就通謀作成本票負舉証責任，且上訴人對於興松
    公司之票據權利既於四年前發生，且聲請執行名義又於三年前為之，依通常社會
    經驗及理論法則上訴人絕無可能於八十三年間即預知數年之後被上訴人對於興松
    公司聲請強制執行，而預先成立本票以參加分配，被上訴人若對於通常社會經驗
    及論理法則之常態事實有所爭執，自應就其主張違反常態之變態事實負舉証責任
    ，又被上訴人主張上訴人係訴外人林志郎假人頭成立之公司及兩家公司實際負責
    人均係林志郎云云，並未舉証以實其說，且所提兩家公司登記事項卡股東、董事
    及股權結構均不相同，無法証明被上訴人所主張兩家公司相互勾串，虛偽成立票
    據債權，被上訴人之主張殊屬無據，原審遽准被上訴人之所請，於法不合，為此
    提起上訴，請求(一)原判決不利於上訴人部分廢棄。(二)右廢棄部分，被上訴人在第
    一審之訴駁回。
四、按本票固為無因証券，票據債務人不得以自己與發票人或執票人前手間所存在之
    抗辯事由，對抗執票人，然發票人非不得以自已與執票人間所存之抗辯事由對抗
    執票人，此觀票據法第十三條上段之反面解釋自明，又如發票人一旦提出其基礎
    原因關係不存在之對人抗辯，執票人自應就該基礎原因關係存在之積極事實，負
    舉証責任  (參最高法院八十一年度台上字第八七九號判決意旨)。又確認法律關
    係不存在之訴。如被告主張其法律關係存在，或原告僅否認被告於訴訟前所主張
    法律關係成立原因之事實，以求法律關係不成立之確認，應由被告就法律關係存
    在或法律關係成立原因之事實，負舉證之責。(最高法院四十二年度台上字第一
    七○號、二十年度台上字第七○九號判例意旨參照) 。茍第三人對執票人提起確
    認本票債權不存在之訴，並提出基礎原因關係不存在之抗辯，揆諸前揭判決要旨
    ，自應由執票人就其本票債權法律關係存在或該基礎原因關係存在之積極事實，
    負舉証責任。
五、經查上訴人係持發票人為訴外人興松公司，發票日為八十三年十一月十五日，票
    面金額為一千六百五十三萬一千二百元，票號碼為0000000號本票之准許
    強制執行裁定聲請參與分配，因系爭本票債權之三百七十七萬五千零八十四元部
    分已因另案受償而消滅，本件參與分配之金額為一千二百七十五萬六千一百十六
    元等事實，已據提出兩造所不爭執，並經調閱八十七年度民執天字第一三四四號
    執行卷查明無訛。次查訴外人林志郎為興松公司之董事長，上訴人公司之資本額
    為二億一千九百五十萬元，訴外人林志郎之出資額為一億九千十萬元，興松公司
    之資本額為二億三千五百萬元，林志郎之出資額為一億八千二百萬元，且興松公
    司復為上訴人公司之股東，對上訴人之出資額為四百五十萬元，有被上訴人提出
    之公司變更登記事項卡二紙在卷可証，則興松公司顯然為上訴人公司之控股公司
    ，而興松公司之董事長為訴外人林志郎，其對於上訴人公司之控制與影響力顯然
    大於上訴人公司之名義負責人，此種關係企業間之交易自應由上訴人負舉証責任
    ，否則無異允許上訴人公司任意利用興松公司之發票行為淘空興松公司之資產，
    致興松公司之債權人頓失保障，且被上訴人已起訴主張上訴人與興松公司系爭本
    票之基礎法律關係不存在，自應由執票人即上訴人就其本票債權法律關係存在或
    該基礎原因關係存在之積極事實，負舉証責任。上訴人雖以系爭本票之原因關係
    為興松公司向上訴人購買0.5T鼎塊，數量為一萬九千二百個，單價為八百二十元
    ，總價金為一千六百五十三萬一千二百元  (含稅)，買賣標的物、價金均存在，
    且於八十三年已開立發票，發票金額與本票金額相符，足證上訴人與興松公司間
    確實有貨款債權之原因關係存在云云，並提出發票、承攬書、工程合約等為證。
    惟均為被上訴人所否認，經查工程界甚多以同一工程藉由多家關係企業間開立發
    票，製作多項進貨支出，俾利墊高成本，減少營收，此為一般民間所常見，故，
    僅有發票等書面往來，尚難證明確有交易行為，仍應斟酌其實際交易過程及其他
    相關證據是否與一般交易習慣及事實相符。按依一般工程慣例，倘若係工程承攬
    ，又如同上訴人所述高達一千六百餘萬元之工程，其訂約過程必甚謹慎，必有定
    金之約定及支付，對於價金之支付亦必約定按工程進度分期支付工程款，對於付
    款時間及方式、工程品質之監督及保證、工程之如期完工及驗收、工程之保固、
    違約金之約定，必約定甚詳，於工程進行期間亦必存有關於上述約定之各類工程
    進度報告、記錄、請款單、交貨單等履約資料，上訴人僅提出全部工程款之一次
    付款本票、發票、吊放費發票及照片為證，對於系爭工程契約之履約過程、驗收
    及上述履約資料則付闕如，顯與一般交易習慣有違。再查上訴人雖辯稱：興松公
    司以上訴人公司為受款人而開立發票日分別為八十三年十一月十五日金額為一千
    六百五十三萬一千二百元、同年十二月十日金額一千九百九十三萬六千八百七十
    五元、八十四年一月十日金額八八百九十二萬五千元、同年二月二十五日金額七
    百八十七萬五千元、同年三月十日金額七百九十八萬元、及同年三月二十五日金
    額六百三十萬元之本票六紙交付上訴人公司，且該等本票已於八十四年間聲請執
    行名義，本件上訴人參與分配則發生於八十七年，可見上訴人公司對於興松公司
    確有票據權利存在云云，惟依上開本票之記載，其發票日期自八十三年十一月十
    五日至八十四年三月二十五日止，前後僅四個月間，即連續簽發高達六千七百五
    十四萬餘元之本票債權。且自第二張至第六張本票號碼幾乎是連續號碼 (各張間
    僅間隔二、三號) ，且其簽發方式，發票日、到期日、發票人等項用蓋章方式為
    之，金額則用支票打洞機，至於受款人則係同一人筆蹟，又自簽發第一張至第四
    張本票即八十四年二月二十五日之前，前三張已收受而到期未兌現之本票金額已
    高達四千五百三十九萬三千零七十五元，在此高額本票債權未獲清償之前，上訴
    人仍繼續接受興松公司簽發編號第四張至第六張合計高達二千二百一十五萬五千
    元之本票，此顯有悖常情，再者，上開六張本票於八十四年二月、四月、六月、
    七月即分別到期未獲兌現，上訴人卻遲至八十五年始就部分聲請准許強制執行之
    裁定，但從未曾主動對興松公司為強制執行或追償，僅於被上訴人強制執行查扣
    到第三人債權時，始出面參與分配，亦與一般商場交易習慣有違。況如前所述，
    興松公司對上訴人之出資額僅為四百五十萬元，上訴人公司對興松公司之授信金
    額卻高達五千四百十一二萬九千零七十五元，接近上訴人公司資本額之四分之一
    ，上訴人竟於八十四年取得執行名義不思強制執行以求償，反而延至八十七年被
    上訴人對興松公司強制執行始參與分配，亦與常情不符，此外，上訴人復未能舉
    証証明系爭本票之基礎法律關係存在，是上訴人上述辯解，尚難認其對興松公司
    之系爭本票債權超過業經清償部分確係存在。
六、綜上所述，被上訴人起訴請求確認上訴人所持有發票人為訴外人興松公司，發票
    日為八十三年十一月十五日，票面金額為一千六百五十三萬一千二百元，票號碼
    為0000000號之本票債權超過已清償  (即三百七十七萬五千零八十四元)
    部分不存在，及對於原審法院八十七年度民執天字第一三四四號清償債務強制執
    行事件所製作之分配表聲明異議，因上訴人為反對之陳述，提起分配表異議之訴
    ，請求將分配表所列分配予上訴人之金額二百九十四萬七千三百九十八元應予剔
    除，均有理由，應予准許。原審因而判准被上訴人之所請，於法並無不合。上訴
    意旨指摘原判決不當，求予廢棄改判，為無理由，應予駁回其上訴。
七、兩造其餘攻擊防禦方法，均與本判決所為前述判斷不生影響，無庸逐一論述，附
    此敘明。
八、據上論結，本件上訴為無理由，依民事訴訟法第四百四十九條第一項、第七十八
    條、第四百六十三條、第三百八十五條第一項，判決如主文。
中      華      民      國    八十九    年      三      月    二十一    日
                                      民事第二庭
                                          審判長法  官  尤  豐  彥
                                                法  官  楊  莉  莉
                                                法  官  魏  麗  娟
右正本係照原本作成。
如不服本判決，應於收受送達後二十日內向本院提出上訴書狀，其未表明上訴理由者
，應於提出上訴後二十日內向本院補提理由書狀（均須按他造當事人之人數附繕本）
上訴時應提出委任律師或具有律師資格之人之委任狀；委任有律師資格者，另應附具
律師及格證書及釋明委任人與受任人有民事訴訟法第四百六十六條之一第一項但書或
第二項（詳附註）所定關係之釋明文書影本。
中      華      民      國    八十九    年      三      月    二十三    日
                                                書記官  曾  瓊  安
附註：
民事訴訟法第四百六十六條之一（第一項、第二項）：
對於第二審判決上訴，上訴人應委任律師為訴訟代理人。但上訴人或其法定代理人具
有律師資格者，不在此限。
上訴人之配偶、三親等內之血親、二親等內之姻親，或上訴人為法人、中央或地方機
關時，其所屬專任人員具有律師資格並經法院認為適當者，亦得為第三審訴訟代理人
。


司法院資訊處製作；財團法人民間司法改革基金會備份。
